【裁判字號】    99,交簡上,47
【裁判日期】    991116
【裁判案由】    過失傷害
【裁判全文】
臺灣彰化地方法院刑事判決            99年度交簡上字第47號
上  訴  人
即  被  告  乙○○
選任辯護人  張庭禎律師
輔  佐  人
即被告之兄  丙○○
上列上訴人因過失傷害案件，不服本院99年度交簡字第928 號中
華民國99年6 月2 日第一審簡易判決（聲請簡易判決處刑案號：
臺灣彰化地方法院檢察署99年度偵字第708 號），提起上訴，本
院管轄第二審之合議庭判決如下：
    主    文
原判決撤銷。
乙○○因過失傷害人，處有期徒刑參月，如易科罰金，以新臺幣
壹仟元折算壹日。
    犯罪事實
一、乙○○於民國98年7 月15日上午某時，騎乘車牌號碼NPO-47
    3 號重型機車，沿彰化縣鹿港鎮○○路由北往南方向行駛，
    嗣於同日上午7 時15分許途經中山路與親民路交岔口前方時
    ，本應注意車前狀況及兩車併行之間隔，並隨時採取必要之
    安全措施，且欲超越同一車道之前車時，須先按鳴喇叭2 單
    響或變換燈光1 次，並於前行車減速靠邊或以手勢或亮右方
    向燈表示允讓後，後行車始得超越，而依當時情形天候晴、
    日間自然光線、路面乾燥、無缺陷、無障礙物、視距良好，
    並無不能注意之情事，適有甲○○○騎乘腳踏車，沿上開中
    山路由北往南同方向緩慢直行，乙○○為超越甲○○○騎乘
    之腳踏車繼續直行，竟疏於注意上揭規定，未鳴按喇叭、顯
    示燈光及注意車前狀況，即貿然加速，自左超越腳踏車貿然
    自左後方欲超越在同一車道前方由甲○○○所騎乘之腳踏車
    ，適甲○○○騎乘腳踏車，欲左轉時先行向左偏行未注意左
    後方來車動態而左轉，以致雙方避煞不及，乙○○所騎乘之
    重型機車前車頭因而撞擊甲○○○所騎乘之腳踏車，致甲○
    ○○人車倒地後，受有右腦急性硬腦下出血、創傷後水腦症
    及左耳輕度感音性聽力障礙等傷害，乙○○則係右手受傷（
    未提出過失傷害告訴）。乙○○於肇事後未被有偵查犯罪職
    權之機關或公務員發覺前，主動向到場處理之警員坦承其為
    肇事者，自首而接受裁判。
二、案經甲○○○訴由彰化縣警察局鹿港分局報告臺灣彰化地方
    法院檢察署檢察官偵查起訴。
    理    由
一、證據能力部分：
（一）按被告以外之人於審判外之言詞或書面陳述，除法律有規
      定者外，不得作為證據。除顯有不可信之情況外，公務員
      職務上製作之紀錄文書、證明文書，以及從事業務之人於
      業務上或通常業務過程所須製作之紀錄文書、證明文書，
      亦得為證據，刑事訴訟法第159 條第1 項、第159 條之4
      第1 款、第2 款分別定有明文。復按刑事訴訟法第159 條
      之4 對於具有高度特別可信之文書如公務文書等，在兼具
      公示性、例行性或機械性、良心性及制裁性等原則下，雖
      屬傳聞證據，例外容許作為證據使用。因此，採取容許特
      信性文書作為證據，應注意該文書之製作，是否係於例行
      性的公務或業務過程中，基於觀察或發現而當場或即時記
      載之特徵（最高法院94年度台上字第1361號判決意旨參照
      ）。本件員警於處理道路交通事故之際，依程式均須製作
      道路交通事故調查報告表（一）、（二）、道路交通事故
      現場圖，若肇事者自首，亦必須填製交通事故自首情形紀
      錄表。故上揭文書乃公務員依職權所製作，與其責任、信
      譽攸關，如有錯誤、虛偽、公務員因此必須負擔刑事及行
      政責任，從而其正確性自較高，且該等文書係經常處於可
      受公開檢查之狀態，其真實性亦屬較高，自得作為被告或
      犯罪嫌疑人所犯犯罪事實嚴格證明之紀錄。故本案卷內之
      道路交通事故調查報告表（一）、（二）、道路交通事故
      現場圖及交通事故自首情形紀錄表，依據刑事訴訟法第15
      9 條之4 第1 款之規定，均堪認定具有證據能力（臺灣高
      等法院臺中分院98年度交上訴字第2137號、99年度交上易
      字第741號、99年度交上訴字第677號判決意旨參照）。
（二）按依刑事訴訟法第198 條、第208 條規定，所謂鑑定乃指
      於刑事訴訟程序中為取得證據資料而由檢察官或法官指定
      具有特別知識經驗之鑑定人、學校、機關或團體，就特定
      之事物，以其專業知識加以分析、實驗而作判斷，以為偵
      查或審判之參考。從而，不論鑑定人或鑑定機關、學校、
      團體，由檢察官或法官視具體個案之需要而選任，其所為
      之鑑定即具有證據能力，此乃同法第159 條第1 項之「除
      法律有規定者外」之傳聞法則例外規定。臺灣省彰化縣區
      車輛行車事故鑑定委員會99年2 月10日彰鑑字第09956003
      29號函附之彰化縣區990029案鑑定意見書及臺灣省車輛行
      車事故覆議鑑定委員會99年8 月31日覆議字第0996203267
      號函附之覆議字第991130號覆議意見，係屬刑事訴訟法第
      206 條之鑑定報告，且係臺灣彰化地方法院檢察署檢察官
      及本院分別依同法第208 條規定囑託具公信力之專業鑑定
      機關所為，依上開說明，均具有證據能力。
（三）按被告以外之人於審判外之陳述雖不符刑事訴訟法第159
      條之1 至之4 之規定，而經當事人於審判程序同意作為證
      據，法院審酌該言詞陳述或書面陳述作成時之情況，認為
      適當者，亦得為證據；當事人、代理人或辯護人於法院調
      查證據時，知有前項不得為證據之情形，而未於言詞辯論
      終結前聲明異議者，視為有前項之同意，刑事訴訟法第15
      9 條之5 定有明文。經查，卷附財團法人彰化基督教醫院
      98年12月24日診斷證明書、99年10月6 日99彰基醫事字第
      099100029 號函、財團法人彰化基督教醫院鹿基分院99年
      10月6 日99鹿基院字第099100007 號函及證人即告訴人甲
      ○○○於警詢時之供述，為被告以外之人於審判外所為之
      書面陳述，屬傳聞證據，且無刑事訴訟法第159 條之1 至
      之4 等4 條規定情形，然檢察官、被告、辯護人均已知悉
      該陳述屬傳聞證據，且於本院言詞辯論終結前均未聲明異
      議，本院審酌上開證據於作成時亦無任何不適當之情況，
      認以之作為本案之證據，應屬適當，認均應有證據能力。
（四）員警拍攝之道路交通事故現場照片8 張，均係以科學、機
      械之方式所為忠實且正確之紀錄，性質上並非供述證據，
      自無刑事訴訟法第159 條第1 項規定傳聞法則之適用，且
      均經本院於審理時當庭直接提示而為合法之調查，檢察官
      、被告及辯護人均陳述對證據能力無意見，而本院又查無
      有應不具證據能力之情事，自亦均認有證據能力。
二、訊據被告固坦承於上開時間騎乘上開重型機車，於上開路段
    與告訴人發生碰撞而肇事，並導致告訴人受有前揭傷害，惟
    矢口否認有何過失傷害犯行，辯稱：肇事地點是丁字路口，
    其當時騎車在告訴人的左後方約1 公尺處，且當時時速僅約
    30幾公里，因為告訴人的腳踏車速度很慢，所以其才會超車
    ，但告訴人突然伸出左手要左轉，其根本來不及反應云云。
    惟查：
（一）上開事實，業經被告於警詢、偵訊時坦承不諱，復經告訴
      人於警詢時指訴明確（偵卷第8 頁至第9 頁），並有道路
      交通事故調查報告表（一）、（二）、道路交通事故現場
      圖（偵卷第11頁至第13頁）、財團法人彰化基督教醫院98
      年12月24日診斷書（偵卷第18頁）、同院99年10月6 日99
      彰基醫事字第099100029 號函（本院卷第57頁）各1 份及
      事故現場照片8 幀在卷可稽。
（二）被告於本院審理時雖辯稱其已充分注意車前狀況云云，惟
      查：
   1、按車輛行駛時，駕駛人應注意車前狀況及兩車併行之間隔
      ，並隨時採取必要之安全措施，且按汽車超車欲超越同一
      車道之前車時，須先按鳴喇叭2 單響或變換燈光1 次，並
      於前行車減速靠邊或以手勢或亮右方向燈表示允讓後，後
      行車始得超越，道路交通安全規則第94條第3 項、第101
      條第1 項第3 款、第5 款分別定有明文，被告既考領有重
      型機車駕駛執照，此有道路交通事故調查報告表（二）在
      卷可佐（偵卷第12頁），對於上開規定應知之甚詳，而被
      告於警詢時供稱：其騎車至肇事路口時，其騎在告訴人腳
      踏車之後方，正準備超越告訴人，當時告訴人沒有任何要
      轉彎的動作等語（偵卷第5 頁）；復於偵訊中供稱：其當
      時與告訴人同一方向，正在超越告訴人的車，告訴人不知
      道就把手舉起來並轉過來等語（偵卷第32頁），核與證人
      甲○○○於警詢時證稱：當時伊要左轉親民路，所以把左
      手提起，做手勢要左轉，當伊車身左轉後，就被1 部機車
      追撞了等語（偵卷第8 頁）之情節相符，堪信為真實，是
      被告於超越告訴人之腳踏車前顯未以喇叭聲或燈光通知告
      訴人即直接超車，已甚顯明。又被告於本院審理時亦自承
      ：告訴人伸出左手後，才準備左轉，而告訴人當時伸出的
      左手幾乎靠近其的臉頰等語（本院卷第96頁），則被告於
      超越告訴人之腳踏車時，顯未注意告訴人左方之車道是否
      仍有足夠間隔供兩車併行時為採取必要安全措施所必需，
      即逕自駛至告訴人左方，而本件經承辦檢察官送請臺灣省
      彰化縣區車輛行車事故鑑定委員會鑑定結果，認「甲○○
      ○騎乘腳踏車侵入快車道且在禁止穿越地段穿越道路，為
      肇事主因。乙○○駕駛普通重型機車未注意車前狀況，為
      肇事之次因」，此有臺灣省彰化縣區車輛行車事故鑑定委
      員會99年2 月3 日彰化縣區990029案鑑定意見書（偵卷第
      25頁）；經本院再送請臺灣省車輛行車事故覆議鑑定委員
      會，覆議結論亦同臺灣省彰化縣區車輛行車事故鑑定委員
      會之鑑定意見，而僅修正文字為「甲○○○騎乘腳踏車，
      欲左轉時先行向左偏行未注意左後來車動態，為肇事主因
      。乙○○駕駛重機車，未充分注意車前狀況，為肇事次因
      」，此有臺灣省行車事故覆議鑑定委員會99年8 月31日覆
      議字第0996203267 號函（本院卷第31頁）在卷可參，而
      本件事故發生時，天氣狀況晴、日間有自然光線、路面乾
      燥無缺陷、無障礙物且視距良好，有道路交通事故調查報
      告表（一）在卷可參，並無不能注意之情事，被告疏未注
      意於此，以致肇事，被告之行為自有過失。至本件告訴人
      騎乘腳踏車，欲左轉時先行向左偏行未注意左後來車動態
      ，雖為本件車禍肇事主因，然仍不能解免被告之過失責任
      。
（三）又告訴人甲○○○因本件車禍而受有右腦急性硬腦下出血
      、創傷後水腦症等傷害，此有財團法人彰化基督教醫院98
      年12月24日診斷書1 份在卷可佐（偵卷第18頁）；而告訴
      人因本件車禍所受之上開頭部外傷，而導致左耳受有輕度
      感音性聽障等情，亦有財團法人彰化基督教醫院99年10月
      6 日99彰基醫事字第099100029 號函1 份（本院卷第57頁
      ）在卷足憑，被告之過失行為既係造成告訴人前揭傷害，
      二者間即具有相當因果關係，本件事證明確，被告犯行，
      應堪認定，應予依法論科。
（四）再者，所謂信賴原則，在道路交通事故之刑事案件上，係
      指參與交通行為之一方，遵守交通法規秩序，得信賴同時
      參與交通行為之對方或其他人，亦必會遵守交通法規秩序
      ，不致有違反交通法規秩序之行為發生。因此，對於對方
      或其他人因違反交通法規秩序之行為所導致之危險結果，
      即無注意防免之義務，從而得以免負過失責任；惟對於該
      對方或其他人不致發生違反交通法規秩序之行為，若無期
      待可能性，或行為之一方對於危險結果之發生，若稍加注
      意即能認識並予避免者，仍不能免除其注意義務，即無上
      開原則之適用（最高法院86年台上字第2462號判決參照）
      。本件被告既有上開違規情事，自不能僅因告訴人之違規
      為導致本件車禍之肇事主因，而適用信賴原則，以圖免責
      。
（五）至告訴人於本院審理時雖指稱：其因本件車禍導致雙耳受
      有感音性聽力障礙，並因梗塞性中風導致生活需人照料，
      顯已達刑法第10條第2款 之嚴重減損1 耳或2 耳之聽能、
      第6 款於身體或健康有重大不治或難治之傷害，而已達重
      傷害之程度云云（本院卷第38頁）。然查：告訴人左耳、
      右耳於98年8 月、10月間經聽力檢測，雖均受有輕度感音
      性聽障，惟因老年退化型之聽力障礙，其聽力之損害為對
      稱一致性，而告訴人左耳聽力明顯較右耳聽力差，因此僅
      得認定告訴人因頭部外傷引起左耳聽力損害等情，業據財
      團法人彰化基督教醫院以99年10月6 日99彰基醫事字第09
      91 00029號函覆本院明確（本院卷第57頁）；另告訴人雖
      因梗塞性中風導致生活需人照顧，惟梗塞性中風與車禍傷
      害，無法斷定其關聯性一節，亦有財團法人彰化基督教醫
      院鹿基分院99年10月6 日99鹿基院字第099100007 號函1
      份附卷可參（本院卷第72頁），則告訴人左耳之聽力障礙
      既為輕度感音性聽障，而未達嚴重減損聽能之程度，復未
      能證明其右耳輕度感音性聽障及梗塞性中風與本件車禍有
      相當因果關係，是告訴人指稱其因本件車禍受有重傷害等
      情，似有誤會，附此敘明。
二、核被告所為，係犯刑法第284 條第1 項前段之過失傷害罪。
    又被告於肇事後，留在現場，於有偵查犯罪職權之機關或個
    人發覺其犯罪前，自動向接獲報案惟未報明肇事人姓名而前
    往現場處理本件車禍之員警坦承肇事而自首，且主動接受裁
    判，此有彰化縣警察局道路交通事故肇事人自首情形紀錄表
    1 份在卷可稽（原審卷第9 頁），是以本件被告確有自首之
    情形，爰依刑法第62條前段自首之規定，減輕其刑。原審判
    決以被告過失傷害犯行事證明確，據以論罪科刑，固非無見
    ，然原審未審酌被告疏未注意於超越同一車道之前車時，須
    先按鳴喇叭2 單響或變換燈光1 次，並於前行車減速靠邊或
    以手勢或亮右方向燈表示允讓後，後行車始得超越之規定；
    又原審雖採認臺灣省彰化縣區車輛行車事故鑑定委員會之鑑
    定結果，然該鑑定之結果認定被害人之過失為肇事之主因，
    被告之過失為肇事之次因等情，業如前所述，惟原審逕認被
    告被告未注意車前狀況為肇事主因，即有未當，上訴人即被
    告提起上訴指本件原審判決認定被告未注意車前狀況為肇事
    之主因，為有理由，至於上訴人另認為就車禍之發生無過失
    責任，雖無理由，惟原審判決既有上開可議之處，自應由本
    院予以撤銷改判。爰審酌被告並無任何犯罪前科，素行良好
    ，此有臺灣高等法院被告前案紀錄表1 份在卷可考，惟其騎
    乘機車不知小心謹慎致肇本件車禍，暨考量被告之過失程度
    、肇事之情節、生活狀況、智識程度及犯後態度等一切情狀
    ，量處如主文第二項所示之刑，並依刑法第41條第1 項前段
    之規定諭知易科罰金之折算標準，以示懲儆。
據上論斷，應依刑事訴訟法第455 條之1 第1 項、第3 項、第
369 條第1 項前段、第452 條、第299 條第1 項前段，刑法第
284 條第1 項前段、第41條第1 項前段、第62條前段，刑法施行
法第1條之1，判決如主文。
本案經檢察官戴連宏到庭執行職務。
中    華    民    國    99    年    11    月    16    日
                        臺灣彰化地方法院刑事第二庭
                            審判長法官  石馨文
                            法      官  吳芙如
                            法      官  江彥儀
以上正本證明與原本無異。
本件不得上訴。
中    華    民    國    99    年    11    月    16    日
                            書  記  官  黃明慧
附錄本案論罪科刑法條：
中華民國刑法第284條
（過失傷害罪）
因過失傷害人者，處 6 月以下有期徒刑、拘役或 5 百元以下罰
金，致重傷者，處 1 年以下有期徒刑、拘役或 5 百元以下罰金
。
從事業務之人，因業務上之過失傷害人者，處 1 年以下有期徒
刑、拘役或 1 千元以下罰金，致重傷者，處 3 年以下有期徒刑
、拘役或 2 千元以下罰金。

司法院資訊處製作；財團法人民間司法改革基金會備份。
